臺灣高雄地方法院民事判決　　　　　　110年度雄簡字第900號
原　　　告　陳易清　
訴訟代理人　黃宜家　
被　　　告　王淑鸞　


　　　　　　蔡宗融　
　　　　　　蔡毓航　

　　　　　　蔡洪興　
　　　　　　林文雄　

　　　　　　林絹惠　

　　　　　　林娟伶　
　　　　　　蔡幸枝　

　　　　　　蔡錦花　
　　　　　　蔡余金（蔡錦禎之承受訴訟人）

　　　　　　蔡恒宗（蔡錦禎之承受訴訟人）

　　　　　　蔡恒典（蔡錦禎之承受訴訟人）


　　　　　　蔡恒光（蔡錦禎之承受訴訟人）


上列當事人間分割共有物事件，本院於民國110 年9 月8 日言詞
辯論終結，判決如下：
    主      文
被告己○○、辰○○、卯○○、寅○○應就其等公同共有被繼承
人丑○○之如附表一編號1 所示建物（應有部分十四分之一）、
如附表一編號2 所示土地（應有部分四四八分之一）、如附表一
編號3 所示土地（應有部分四四八分之一）辦理繼承登記。
兩造共有之如附表一所示不動產，均應予變賣，所得價金由兩造
各按如附表一所示應有部分比例分配。
訴訟費用由兩造各按如附表二所示比例負擔。
    事實及理由
壹、程序部分：
    本件被告經合法通知，均未於言詞辯論期日到場，核無民事
    訴訟法第386 條各款所列情形，爰依原告聲請，由其一造辯
    論而為判決。
貳、實體部分：
一、原告主張：兩造共有如附表一所示不動產（下稱系爭不動產
    ），各共有人之應有部分比例詳如附表一所示。兩造間就系
    爭不動產不能協議分管，亦無從以原物分割方式辦理分割，
    故以變賣共有物後分配價金之方式，最為符合全體共有人利
    益。爰依民法繼承、分割共有物之法律關係提起本件訴訟等
    語。並聲明：（一）被告己○○、辰○○、卯○○、寅○○
    應就其等公同共有被繼承人丑○○之如附表一編號1 所示建
    物（應有部分14分之1 ）、如附表一編號2 所示土地（應有
    部分448 分之1 ）、如附表一編號3 所示土地（應有部分44
    8 分之1 ）辦理繼承登記。（二）兩造共有之如附表一所示
    不動產，均應予變賣，所得價金由兩造按如附表一所示應有
    部分比例分配。
二、被告均未於言詞辯論期日到場，亦均未提出書狀作何聲明或
    陳述。
三、本院得心證之理由：
（一）按因繼承、強制執行、徵收、法院之判決或其他非因法律
      行為，於登記前已取得不動產物權者，應經登記，始得處
      分其物權，民法第759 條定有明文。次按法院准為裁判分
      割共有物，性質上乃共有人間應有部分之交換，屬處分行
      為，應以各共有人之處分權存在為前提，而此處分權於事
      實審言詞辯論終結時必須存在，否則法院無從准為裁判分
      割。是言詞辯論終結前，如發生共有人死亡之情形，其繼
      承人於辦理繼承登記前，並無處分權可資行使，即不得以
      共有人身分參與共有物之分割（最高法院109 年度台上字
      第226 號、110 年度台上字第1315號判決參照）。查系爭
      不動產共有人之一丑○○於民國110 年4 月24日死亡，其
      繼承人為被告己○○、辰○○、卯○○、寅○○（下稱己○○等4 人），其等均未拋棄繼承，亦尚未辦理繼承登記
      等情，有系爭不動產查詢資料、異動索引、戶籍謄本、繼
      承系統表、臺灣高雄少年及家事法院110 年8 月9 日函文
      等件在卷可稽（本院卷一第387 至393 、415 至505 、51
      5 頁），揆諸前揭說明，原告請求該死亡之共有人丑○○
      之繼承人即己○○等4 人辦理繼承登記，再為分割共有之
      系爭不動產，即屬有據。
（二）次按各共有人，除法令另有規定外，得隨時請求分割共有
      物。但因物之使用目的不能分割或契約訂有不分割之期限
      者，不在此限。共有物之分割，依共有人協議之方法行之
      。分割之方法不能協議決定，法院得因任何共有人之請求
      ，命為下列之分配：一、以原物分配於各共有人。但各共
      有人均受原物之分配顯有困難者，得將原物分配於部分共
      有人。二、原物分配顯有困難時，得變賣共有物，以價金
      分配於各共有人；或以原物之一部分分配於各共有人，他
      部分變賣，以價金分配於各共有人，民法第823 條第1 項
      、第824 條第1 項及第2 項分別定有明文。復按共有物分
      割之方法，究以原物分割或變價分割為適當，應斟酌當事
      人之意願、利害關係、共有物使用情形、經濟效用、性質
      與價格及分割後各部分之經濟價值暨其應有部分之比值是
      否相當而為適當之分配，始能謂為適當而公平，不受共有
      人所主張分割方法之拘束（最高法院88年度台上字第600
      號、90年度台上字第1607號、94年度台上字第1149號判決
      意旨可資參照）。再按專有部分不得與其所屬建築物共用
      部分之應有部分及其基地所有權之應有部分分離而為移轉
      ，公寓大廈管理條例（下稱公寓條例）第4 條第2 項亦定
      有明文。
（三）系爭不動產為兩造所共有，各共有人應有部分比例如附表
      一所示，此有系爭不動產查詢資料及異動索引可佐（本院
      卷一第415 至505 頁），又原告係因拍賣程序而為系爭不
      動產共有人之一，亦經本院依職權調閱本院108 年度司執
      字第53861 號強制執行卷宗（下稱系爭執行卷宗）核閱無
      訛。是兩造間就系爭不動產並無約定不分割，或因物之使
      用目的有不能分割之情事，則原告提起本件訴訟，請求就
      系爭不動產准予裁判分割，揆諸前開說明，自屬有據。
（四）就分割方法部分，如附表一編號1 所示建物位於第3 層樓
      ，其面積如附表一編號1 所示，面積非大，共有人甚多，
      如以原物分割，由各共有人按各自應有部分比例取得面積
      ，不僅有損該建物之完整性，無法發揮經濟上之整體利用
      價值，甚至有經濟價值減損之虞。再者，該建物僅1 樓有
      獨立出入口，左右兩側均與其他建物緊密相連，此有系爭
      不動產鑑估報告書中所附照片可佐（附於系爭執行卷宗內
      ）。是依現況觀之，該建物如分由不同人取得，亦難另行
      設置獨立出入口以供兩造日後分別通行。故若採原物分割
      方式，將有損該建物之完整性，造成日後出入使用困難，
      有礙各分得人日常生活起居，難以發揮整體經濟利用價值
      ，顯非適宜。加以原告係因拍賣取得系爭不動產，與被告
      間並無親屬故舊關係，自不宜共同居住於該建物內。另如
      附表一編號2 所示土地為如附表一編號1 所示建物之基地
      、如附表一編號3 所示土地則為前開房地之通行道路，依
      公寓條例第4 條第2 項規定，自亦不宜分割而使系爭不動
      產分屬不同人所有或無法通行。是本件依原告主張之變價
      分割方式，應可使系爭不動產之市場價值得以極大化，對
      共有人而言自屬有利。故本院審酌系爭不動產之型態、使
      用情形、兩造利益及經濟效用等情狀，認系爭不動產以原
      告所主張之變價分割，並將變賣所得價金按兩造應有部分
      比例分配，當屬適當。
四、綜上所述，原告基於系爭不動產共有人之地位，訴請己○○
    等4 人就其等公同共有丑○○就系爭不動產之應有部分辦理
    繼承登記。再依民法第823 條第1 項、第824 條第2 項第2
    款之規定，請求將系爭不動產予以變賣，所得價金按兩造應
    有部分比例予以分配，均為有理由，應予准許。
五、末按因共有物分割事件涉訟，由敗訴當事人負擔訴訟費用顯
    失公平者，法院得酌量情形，命勝訴之當事人負擔其一部，
    民事訴訟法第80條之1 定有明文。本件為共有物分割事件，
    在性質上並無訟爭性，縱令兩造互易其地位，裁判結果仍無
    不同，故由敗訴之一造負擔全部費用，顯有失公平。是本院
    酌量兩造應有部分比例，爰就訴訟費用諭知如主文第三項所
    示。
六、訴訟費用負擔之依據：民事訴訟法第80條之1 、第85條。
中    華    民    國   110    年    10    月    6     日
                    高雄簡易庭  法  官  顏珮珊
以上正本係照原本作成。
如不服本判決，應於送達後20日內，向本院提出上訴狀並表明上
訴理由，如於本判決宣示後送達前提起上訴者，應於判決送達後
20日內補提上訴理由書（須附繕本）。 
中    華    民    國   110    年    10    月    6     日
                                書記官  林雅姿
附表一：
┌─┬───────┬───────┬────────┐
│編│系爭不動產    │面積          │各共有人應有部分│
│號│（建物/ 土地）│              │比例            │
├─┼───────┼───────┼────────┤
│ 1│高雄市前鎮區愛│62.07 平方公尺│戊○○ 1/28     │
│  │群段000 建號建│              ├────────┤
│  │物（門牌號碼: │              │甲○○ 1/2      │
│  │高雄市前鎮區○│              ├────────┤
│  │○○巷○之○號│              │庚○○ 1/28     │
│  │，基地坐落編號│              ├────────┤
│  │2 土地）      │              │丑○○1/14      │
│  │              │              │（由己○○、蔡○│
│  │              │              │○、卯○○、蔡○│
│  │              │              │○公同共有）    │
│  │備註：        │              ├────────┤
│  │含同上建物之共│共同使用部分  │癸○○ 1/14     │
│  │同使用部分（高│40.4平方公尺  ├────────┤
│  │雄市前鎮區愛群│              │壬○○ 1/14     │
│  │段000 建號，權│              ├────────┤
│  │利範圍1/8 ）  │              │乙○○ 1/42     │
│  │              │              ├────────┤
│  │              │              │丁○○ 1/42     │
│  │              │              ├────────┤
│  │              │              │丙○○ 1/42     │
│  │              │              ├────────┤
│  │              │              │辛○○ 1/14     │
│  │              │              ├────────┤
│  │              │              │子○○ 1/14     │
├─┼───────┼───────┼────────┤
│ 2│高雄市前鎮區愛│1077平方公尺  │戊○○ 1/896    │
│  │群段000 地號土│              ├────────┤
│  │地            │              │甲○○ 1/64     │
│  │              │              ├────────┤
│  │              │              │庚○○ 1/896    │
│  │              │              ├────────┤
│  │              │              │丑○○1/448     │
│  │              │              │（由己○○、蔡○│
│  │              │              │○、卯○○、蔡○│
│  │              │              │○公同共有）    │
│  │              │              ├────────┤
│  │              │              │癸○○ 1/448    │
│  │              │              ├────────┤
│  │              │              │壬○○ 1/448    │
│  │              │              ├────────┤
│  │              │              │乙○○ 1/1344   │
│  │              │              ├────────┤
│  │              │              │丁○○ 1/1344   │
│  │              │              ├────────┤
│  │              │              │丙○○ 1/1344   │
│  │              │              ├────────┤
│  │              │              │辛○○ 1/448    │
│  │              │              ├────────┤
│  │              │              │子○○ 1/448    │
├─┼───────┼───────┼────────┤
│ 3│高雄市前鎮區愛│119 平方公尺  │戊○○ 1/896    │
│  │群段000 地號土│              ├────────┤
│  │地            │              │庚○○ 1/896    │
│  │              │              ├────────┤
│  │              │              │丑○○1/448     │
│  │              │              │（由己○○、蔡○│
│  │              │              │○、卯○○、蔡○│
│  │              │              │○公同共有）    │
│  │              │              ├────────┤
│  │              │              │癸○○ 1/448    │
│  │              │              ├────────┤
│  │              │              │壬○○ 1/448    │
│  │              │              ├────────┤
│  │              │              │乙○○ 1/1344   │
│  │              │              ├────────┤
│  │              │              │丁○○ 1/1344   │
│  │              │              ├────────┤
│  │              │              │丙○○ 1/1344   │
│  │              │              ├────────┤
│  │              │              │辛○○ 1/448    │
│  │              │              ├────────┤
│  │              │              │子○○ 1/448    │
└─┴───────┴───────┴────────┘
附表二：
┌────────┬─────────┐
│共有人          │訴訟費用負擔比例  │
├────────┼─────────┤
│戊○○          │ 1/28             │
├────────┼─────────┤
│甲○○          │ 1/2              │
├────────┼─────────┤
│庚○○          │ 1/28             │
├────────┼─────────┤
│丑○○          │ 1/14             │
│（由己○○、蔡○│                  │
│○、卯○○、蔡○│                  │
│○連帶負擔）    │                  │
├────────┼─────────┤
│癸○○          │ 1/14             │
├────────┼─────────┤
│壬○○          │ 1/14             │
├────────┼─────────┤
│乙○○          │ 1/42             │
├────────┼─────────┤
│丁○○          │ 1/42             │
├────────┼─────────┤
│丙○○          │ 1/42             │
├────────┼─────────┤
│辛○○          │ 1/14             │
├────────┼─────────┤
│子○○          │ 1/14             │
└────────┴─────────┘